臺灣高等法院民事判決
109年度上易字第1220號
上  訴  人  朱錦霞


被上訴人    葉哲瑋  原住○○市○○區○○路000巷00號


被上訴人    林毓珍
訴訟代理人  鄭信煌律師                              
上列當事人間請求侵權行為損害賠償事件，上訴人對於中華民國
109年8月19日臺灣桃園地方法院108年度訴字第1189號第一審判
決提起上訴，並為訴之追加，本院於110年1月27日言詞辯論終結
，判決如下：
    主      文
上訴及追加之訴均駁回。
第二審及追加之訴訴訟費用均由上訴人負擔。
    事實及理由
壹、程序方面：　　
按在第二審為訴之變更或追加，非經他造同意，不得為之，但
  請求之基礎事實同一者，不在此限，民事訴訟法第446條第1項
  、第255條第1項第2款定有明文。查上訴人於原審依民法第184
  條第1項前段、第185條、第195條第1項前段規定，請求被上訴
  人葉哲瑋、林毓珍（以下分稱葉哲瑋、林毓珍，合稱被上訴人
  ）連帶給付上訴人新臺幣(下同)533,000元，及自起訴狀繕本
  送達被上訴人之翌日起至清償日止，按週年利率百分之5計算
  之利息。嗣於本院審理中，另依民法第179條不當得利之法律
  關係為同一請求，經核係屬訴之追加，且其基礎事實並無不同
  ，與前開規定相符，應予准許。
葉哲瑋經合法通知，無正當理由未於言詞辯論期日到場，核無
  民事訴訟法第386條各款所列情形，爰依上訴人之聲請，由其
  一造辯論而為判決。
貳、實體方面：　　
上訴人主張：葉哲瑋於民國107年1月4日晚間7時許，約伊洽談投資虛擬貨幣事宜，佯稱會幫伊操作，3個月即能翻倍賺錢，並遊說伊將新光人壽保險股份有限公司（下稱新光人壽保險公司）之保單解約，伊遂於同年月10日收到新光人壽保險公司之保單解約款後，依葉哲瑋指示，將20萬元匯至葉哲瑋之母林毓珍在臺灣中小企業銀行龍潭分行00000000000號帳戶（下稱系爭帳戶），嗣葉哲瑋又遊說伊投資小分子鈦網路商店，佯稱以網路行銷方式，藉由他人點閱保健品網站賺取金錢，伊遂於同年2月7日晚間7時30分許以提款卡提領6萬元交予葉哲瑋，詎伊嗣後多次詢問葉哲瑋如何操作虛擬貨幣，葉哲瑋皆拒接電話，伊始知受騙。又葉哲瑋合計誆騙伊26萬元，其中20萬元係匯入林毓珍之系爭帳戶，被上訴人共同侵害伊之財產權益，致伊無法償還銀行貸款，信用受損，身心受創以致工作停擺，欠繳房租及勞健保、國民年金等費用，並因此罹患慢性疾病，需長期吃藥治療，而受有533,000元之損害（含遭詐騙之26萬元、107年1月至11月之生活支出及看診費用165,000元、因此事奔波而不能工作之損失8,000元、精神慰撫金10萬元，合計533,000元）等情，爰依民法第179條、第184條第1項前段、第185條、第195條第1項前段規定，求為判命被上訴人如數給付【原審判命葉哲瑋給付上訴人26萬元，及自108年3月17日起至清償日止按週年利率百分之5計算之利息，而駁回上訴人其餘之訴。上訴人就其敗訴部分提起上訴，並為訴之追加如上述，葉哲瑋就其敗訴部分則未據上訴，未上訴部分已告確定】。並上訴及追加聲明：㈠原判決不利於上訴人部分廢棄；㈡上開廢棄部分，葉哲瑋應再給付上訴人273,000元，及自起訴狀繕本送達葉哲瑋之翌日起至清償日止，按週年利率百分之5計算之利息，暨林毓珍應與葉哲瑋連帶給付上訴人533,000元，及自起訴狀繕本送達林毓珍之翌日起至清償日止，按週年利率百分之5計算之利息。
被上訴人則以： 
㈠葉哲瑋部分：
　葉哲瑋未於言詞辯論期日到場，亦未提出書狀作何聲明或陳述
  ，據其於原審以：上訴人交付伊之款項，其中一筆係投資虛擬
  貨幣，該虛擬貨幣係存放於交易平台上之錢包，伊當時有教上
  訴人如何操作APP，至上訴人交付之另一筆款項係投資小分子
  鈦，伊以上訴人之名義投資，有將產品交付上訴人等語，資為
  抗辯。　
㈡林毓珍部分：
　伊子葉哲瑋因未繳納罰單，擔心其薪資遭強制執行，遂央求伊
  提供系爭帳戶供其作為薪資轉帳之用，經伊與葉哲瑋再三確認
  系爭帳戶之用途，並獲葉哲瑋保證後，始提供系爭帳戶供葉哲
  瑋使用，然伊不知葉哲瑋以系爭帳戶作何用途使用，且上訴人
  於事發前後均係與葉哲瑋聯繫，故伊並無任何故意或過失侵害
  上訴人之權利之情事，與上訴人所生之損害亦無相當因果關係
  ；又伊於107年5月間接獲警方通知涉犯幫助詐欺罪，始知系爭
  帳戶遭葉哲瑋作薪資轉帳以外之用途使用，乃於同年7月6日將
  系爭帳戶註銷，而系爭帳戶之提款卡於107年1月10日至同年7
  月6日期間均由葉哲瑋持有使用，伊未持有系爭帳戶之提款卡
  ，亦未提領系爭帳戶之款項，上訴人主張伊應與葉哲瑋負連帶
  損害賠償責任及返還不當得利，並無理由等語，資為抗辯。並
  答辯聲明：上訴及追加之訴均駁回。
查上訴人依葉哲瑋指示，於107年1月10日匯款20萬元至葉哲瑋
  之母林毓珍之系爭帳戶，並於同年2月7日提領現金6萬元交予
  葉哲瑋，合計26萬元；又上訴人對葉哲瑋、林毓珍提出詐欺取
  財、洗錢防制法等罪刑事告訴，經臺灣臺北地方檢察署（下稱
  臺北地檢署)檢察官分別以107年度調偵緝字第239號、107年度
  偵字第14602號為不起訴處分，上訴人不服，聲請再議，亦經
  臺灣高等檢察署（下稱高檢署）以109年度上聲議字第6832號
  、107年度上聲議字第6744號處分書駁回再議確定在案等情，
  為兩造所不爭執，並有郵政跨行匯款申請書、郵局存摺、臺北
  地檢署107年度調偵緝字第239號、107年度偵字第14602號不起
  訴處分書、高檢署109年度上聲議字第6832號、107年度上聲議
  字第6744號處分書等件附卷可稽（見原審卷第67至69、117至1
  25頁；本院當事人資料卷第11至25頁），復經本院調閱上開刑
  事偵查案件全卷核閱屬實，自堪信為真實。  
上訴人主張：葉哲瑋以投資虛擬貨幣及小分子鈦為由，誆騙伊
  交付26萬元，伊於107年1月10日依葉哲瑋指示匯款20萬元至林
  毓珍之系爭帳戶，復於同年2月7日交付現金6萬元予葉哲瑋，
  被上訴人共同侵害伊之財產權益，致伊無法償還銀行貸款，信
  用受損，身心受創以致工作停擺，欠繳房租及勞健保、國民年
  金等費用，並因此罹患慢性疾病，需長期吃藥治療，故除原審
  判命葉哲瑋賠償伊遭詐騙之26萬元外，伊自得依民法第179條
  、第184條第1項前段、第185條、第195條第1項前段規定，請
  求葉哲瑋再給付107年1月至11月之生活支出及看診費用165,00
  0元、因此事奔波而不能工作之損失8,000元、精神慰撫金10萬
  元，及請求林毓珍與葉哲瑋連帶賠償533,000元等語，惟為被
  上訴人所否認，被上訴人並以前詞置辯。是本件應審究者厥為
  ：㈠上訴人主張除原審判命葉哲瑋賠償之26萬元外，依民法第1
  84條第1項前段、第195條第1項前段規定，請求葉哲瑋再給付1
  07年1月至11月之生活支出及看診費用165,000元、不能工作之
  損失8,000元、精神慰撫金10萬元，合計273,000元，有無理由
  ？㈡上訴人主張依民法第184條第1項前段、第185條、第195條
  第1項前段規定，請求林毓珍與葉哲瑋連帶賠償損害533,000元
  ，有無理由？㈢上訴人主張依民法第179條規定，請求葉哲瑋、
  林毓珍返還不當得利，有無理由？茲分述如下。　
關於上訴人主張除原審判命葉哲瑋給付之26萬元外，請求葉哲
  瑋再給付273,000元部分：
  按因故意或過失，不法侵害他人之權利者，負損害賠償責任；
  不法侵害他人之身體、健康、名譽、自由、信用、隱私、貞操
  ，或不法侵害其他人格法益而情節重大者，被害人雖非財產上
  之損害，亦得請求賠償相當之金額，民法第184條第1項、第19
  5條第1項前段分別定有明文。又損害賠償之債，以有損害之發
  生及有責任原因之事實，並二者之間，有相當因果關係為成立
  要件，故上訴人所主張損害賠償之債，如不合於此項成立要件
  者，即難謂有損害賠償請求權存在（最高法院48年台上字第48
  1號判例參照）。而所謂相當因果關係，係指依經驗法則，綜
  合行為當時所存在之一切事實，為客觀之事後審查，認為在一
  般情形下，有此環境、有此行為之同一條件，均可發生同一之
  結果者，則該條件即為發生結果之相當條件，行為與結果即有
  相當之因果關係；反之，若在一般情形上，有此同一條件存在
  ，而依客觀之審查，認為不必皆發生此結果者，則該條件與結
  果並不相當，不過為偶然之事實而已，其行為與結果間即無相
  當因果關係，不能僅以行為人就其行為有故意過失，即認該行
  為與損害間有相當因果關係（最高法院87年度台上字第154號
  、98年度台上字第673號判決意旨參照）。換言之，相當因果
  關係之認定，應以行為人之行為所造成之客觀存在事實為觀察
  之基礎，倘就該客觀存在之事實，依吾人智識經驗判斷，通常
  均有發生同樣損害結果之可能者，始得謂行為人之行為與被害
  人所受損害間，具有相當因果關係（最高法院99年度台上字第
  1349號判決意旨參照）。上訴人主張：伊遭葉哲瑋以投資虛擬
  貨幣及小分子鈦為由，誆騙26萬元，致伊無法償還銀行貸款，
  信用受損，身心受創以致工作停擺，欠繳房租及勞健保、國民
  年金等費用，並因此罹患慢性疾病，需長期吃藥治療，故伊除
  原審判命葉哲瑋給付之26萬元外，自得依侵權行為之法律關係
  ，請求葉哲瑋再給付107年1月至11月之生活支出及看診費用16
  5,000元、不能工作之損失8,000元、精神慰撫金10萬元等語，
  惟為葉哲瑋所否認，葉哲瑋並以前詞置辯。是依前開說明，上
  訴人自應就其主張因遭葉哲瑋誆騙26萬元，致受有107年1月至
  11月之生活支出及看診費用165,000元、不能工作之損失8,000
  元、精神慰撫金10萬元之損害，及上開損害與葉哲瑋之詐騙行
  為間有相當因果關係之利己事實，負舉證責任。經查：
㈠上訴人雖主張因受葉哲瑋詐騙26萬元，致伊身心受創、積欠銀
  行款項、保單失效、銀行信譽受損、無法給付生活開支及國民
  年金，請求葉哲瑋給付精神慰撫金10萬元云云，惟葉哲瑋所為
  之侵權行為乃不法侵害上訴人之財產權，並非不法侵害上訴人
  之身體、健康、名譽、自由、信用、隱私、貞操，或其他人格
  法益而情節重大之情形，核與民法第195條第1項前段規定得請
  求賠償之非財產上損害即精神慰撫金不合。是上訴人請求葉哲
  瑋給付精神慰撫金10萬元一節，於法無據。
㈡又上訴人雖提出國立臺灣大學醫學院附設醫院北護醫院診斷證
  明書、連續處方箋、檢驗及預約單、處方用藥紀錄、影像報告
  、門診病歷紀錄等件為證（見原審卷第141至177頁），惟觀諸
  上開診斷證明書等件僅記載上訴人經診斷患有「輕度支氣管擴
  張症」、「輕度氣喘」等症狀及用藥、檢驗等紀錄，並未載明
  上訴人罹病之原因，自僅能證明上訴人曾至醫院就診，尚不足
  以證明上訴人罹患慢性疾病與葉哲瑋之詐騙行為間有何關連，
  足見上訴人主張其罹患慢性疾病係因葉哲瑋之詐騙行為所致，
  已難遽信。再上訴人主張因受葉哲瑋詐騙26萬元，致無法償還
  銀行貸款，信用受損，身心受創以致工作停擺，欠繳房租及勞
  健保、國民年金等費用云云，惟依社會一般經驗法則，上訴人
  所指葉哲瑋之詐騙行為亦非當然發生上訴人無法償還銀行貸款
  ，信用受損，身心受創以致工作停擺，欠繳房租及勞健保、國
  民年金等費用之結果，並參酌上訴人自承：伊向富邦人壽保險
  公司質借之23萬元並未交給葉哲瑋，亦未還給富邦人壽保險公
  司，伊將款項自行花費，作為生活費及購買營養品使用；又伊
  因咳嗽及遇上新冠肺炎疫情，而不能繼續在醫院擔任看護，因
  此沒有收入等情（見原審卷第106頁；本院卷第115、116頁）
  ，堪認葉哲瑋之詐騙行為與上訴人無法償還銀行貸款，信用受
  損，身心受創以致工作停擺，欠繳房租及勞健保、國民年金等
  費用，兩者之間並無相當因果關係存在。
㈢此外，上訴人復未提出其他證據證明其因葉哲瑋之詐騙行為，
  致受有生活支出及看診費用165,000元、不能工作之損失8,000
  元、精神慰撫金10萬元之損害，及上開損害與葉哲瑋之詐騙行
  為間有相當因果關係之利己事實負舉證責任，揆諸前開說明，
  上訴人依侵權行為之法律關係，請求葉哲瑋再給付生活支出及
  看診費用165,000元、不能工作之損失8,000元、精神慰撫金10
  萬元，合計273,000元，難謂有據。
關於上訴人請求林毓珍應與葉哲瑋連帶賠償損害533,000元部分
  ：
　按數人共同不法侵害他人之權利者，連帶負損害賠償責任，不
  能知其中孰為加害人者亦同；造意人及幫助人，視為共同行為
  人，民法第185條第1項、第2項分別定有明文。而依民法第185
  條第1項、第2項規定，共同侵權行為可分為共同加害行為、共
  同危險行為、造意及幫助三種，其因共同加害行為而成立共同
  侵權行為者，除共同行為人均須具備侵權行為之要件外，須共
  同行為人之故意或過失不法之行為，均係所生損害之共同原因
  （即所謂行為關連共同）始克成立，而民法第185條第2項所稱
  幫助人係指於他人為侵權行為之際，幫助該他人使其易於遂行
  侵權行為者，幫助人對於幫助之行為須有故意或過失，且被害
  人所受之損害與幫助行為亦具有相當因果關係，始可視為共同
  行為人而須與行為人連帶負損害賠償責任（最高法院101年度
  台上字第721號、105年度台上字第682號、107年度台上字第24
  36號判決意旨參照）。又當事人主張有利於己之事實者，就其
  事實有舉證之責任，民事訴訟法第277條前段定有明文。是倘
  行為人否認有侵權行為，即應由請求人就此利己之事實舉證證
  明，若請求人先不能舉證以證實自己主張之事實為真實，則行
  為人就其抗辯事實即令不能舉證，或所舉證據尚有疵累，亦應
  駁回請求人之請求。上訴人主張：葉哲瑋誆騙伊26萬元，其中
  20萬元係匯入林毓珍之系爭帳戶，故林毓珍應依民法第184條
  第1項前段、第185條、第195條第1項前段規定，與葉哲瑋連帶
  賠償伊533,000元等語，惟為林毓珍所否認，林毓珍並以前詞
  置辯。是依上開說明，上訴人自應先就林毓珍有因故意或過失
  ，不法侵害其權利之侵權行為，並因而致其受有損害之有利於
  己之事實負舉證之責。經查：
㈠上訴人依侵權行為之法律關係，請求葉哲瑋給付生活支出及看
  診費用165,000元、不能工作之損失8,000元、精神慰撫金10萬
  元，合計273,000元，並非可採，業如前述。則上訴人主張依
  民法第185條規定，請求林毓珍與葉哲瑋負共同侵權行為損害
  賠償責任，連帶賠償上開損害273,000元云云，亦屬無據。
㈡又林毓珍與葉哲瑋為母子關係，身分關係密切，林毓珍基於母
  子情誼將已申請開立之系爭帳戶借予其子葉哲瑋使用，依社會
  一般經驗法則，尚非罕見，則林毓珍辯稱其與葉哲瑋為母子關
  係，而將系爭帳戶借予其子葉哲瑋作為薪資轉帳之用一節，尚
  堪採信。再上訴人係直接依葉哲瑋指示，於107年1月10日匯款
  20萬元至林毓珍之系爭帳戶，復於同年2月7日提領現金6萬元
  交予葉哲瑋，業如前述，且上訴人自承交付26萬元予葉哲瑋前
  後，均係與葉哲瑋聯繫，足見其係受葉哲瑋詐騙而交付26萬元
  受有損害，與林毓珍並無關聯，則林毓珍將系爭帳戶借予其子
  葉哲瑋作為薪資轉帳使用之行為，並非使上訴人受有上開款項
  損害之共同原因，且林毓珍亦難以預見葉哲瑋將系爭帳戶持以
  對上訴人詐騙，並基於給予幫助之意思，提供系爭帳戶予葉哲
  瑋之機會以遂行該侵權行為，自無從與葉哲瑋成立共同侵權行
  為，或成立民法第185條第2項規定之幫助人，更難遽以認定其
  有提供系爭帳戶供葉哲瑋持以對上訴人詐騙之故意或過失行為
  。是上訴人主張林毓珍應依民法第184條第1項前段、第185條
  規定，就葉哲瑋詐騙取得之26萬元與葉哲瑋負共同侵權行為損
  害賠償責任云云，並非可採。
㈢此外，上訴人復未提出其他證據證明林毓珍有何以故意或過失
  不法侵害上訴人之權利，致生損害於上訴人之行為，及上開損
  害與林毓珍之行為間有相當因果關係，揆諸前開說明，上訴人
  依民法第184條第1項前段、第185條、第195條第1項前段規定
  ，請求林毓珍應與葉哲瑋連帶賠償損害533,000元，自屬無據
  。
關於上訴人主張依民法第179條規定，請求葉哲瑋、林毓珍返還
  不當得利部分：　
　按無法律上之原因而受利益，致他人受損害者，應返還其利益
  ，雖有法律上之原因，而其後已不存在者，亦同，民法第179
  條定有明文。故所謂不當得利，須以無法律上原因而受利益，
  致他人受損害為成立要件。又所謂「受利益致他人受損」，係
  指受益人取得依權利內容應歸屬於所有人之利益，受益人應負
  返還不當得利之義務；「致」他人受損，係指受利益與損害之
  間須有直接因果關係，其間有無因果關係，應視受利益之原因
  事實與受損害之原因事實是否同一事實為斷，如非同一事實，
  縱令兩事實之間有所牽連，亦無因果關係，而與不當得利之要
  件不合。再主張不當得利請求權之原告，係因自己之行為致造
  成原由其掌控之財產發生主體變動，則該財產變動本於無法律
  上原因之事實雖舉證困難，其所生危險仍應歸諸原告，始得謂
  平，是以原告對不當得利請求權之成立要件應負舉證責任，亦
  即原告必須證明其與被告間有給付之關係存在，且被告因其給
  付而受有利益以及被告之受益為無法律上之原因，始能獲得勝
  訴之判決（最高法院91年度台上字第1673號、100年度台上字
  第1605號、102年度台上字第746號判決意旨參照）。上訴人雖
  主張依不當得利之法律關係，請求葉哲瑋、林毓珍返還不當得
  利等語。惟為林毓珍所否認，林毓珍並以前詞置辯。是依前開
  舉證責任分配原則之說明，自應由上訴人先就被上訴人受有利
  益，及其所受領之利益為無法律上之原因之有利於己之事實負
  舉證之責。經查：
㈠上訴人雖主張依不當得利之法律關係，請求被上訴人返還107年
  1月至11月之生活支出及看診費用165,000元、不能工作之損失
  8,000元、精神慰撫金10萬元，合計273,000元之不當得利云云
  ，惟上訴人與被上訴人間並無上開273,000元之給付關係存在
  ，且被上訴人亦未因此而受有上開273,000元之利益，致上訴
  人受有損害，是上訴人主張依不當得利之法律關係，請求被上
  訴人返還上開273,000元之不當得利，自屬無據。
㈡又上訴人主張依不當得利之法律關係，請求林毓珍返還其遭葉
  哲瑋詐騙之26萬元之不當得利云云。惟上訴人交付予葉哲瑋之
  6萬元現金，上訴人未能舉證證明係由林毓珍受領該款項，自
  難認上訴人與林毓珍間就上開6萬元有給付之關係存在，且林
  毓珍因其給付無法律上之原因而受有利益，是林毓珍就上開6
  萬元自不成立不當得利。再上訴人雖依葉哲瑋指示匯款20萬元
  至林毓珍之系爭帳戶，惟該20萬元係經葉哲瑋於107年1月間領
  用，業經葉哲瑋於偵查中供認不諱（見臺北地檢署107年度偵
  字第14602號偵查卷第10頁背面），並有系爭帳戶存款交易查
  詢單附於該卷可查（見同上卷第41頁），而上訴人亦未能舉證
  證明係由林毓珍受領該款項，自難認上訴人與林毓珍間就上開
  20萬元有給付之關係存在，且林毓珍因其給付無法律上之原因
  而受有利益，林毓珍就上開20萬元自亦不成立不當得利。
㈢因此，上訴人亦無依不當得利之法律關係，請求葉哲瑋、林毓珍返還利益之餘地。是上訴人前開主張，亦非可採。
綜上所述，上訴人除原審判命葉哲瑋給付26萬元本息者外，依
  民法第184條第1項前段、第185條、第195條第1項前段規定，
  請求葉哲瑋再給付上訴人273,000元（含生活支出及看診費用1
  65,000元、不能工作之損失8,000元、精神慰撫金10萬元），
  及自起訴狀繕本送達葉哲瑋之翌日起至清償日止按年息百分之
  5計算之利息，暨林毓珍應與葉哲瑋連帶給付533,000元，及自
  起訴狀繕本送達林毓珍之翌日起至清償日止按年息百分之5計
  算之利息，均無理由，應予駁回。原審駁回上訴人此部分請求
  及假執行之聲請，並無不合。上訴意旨指摘原判決此部分不當
  ，聲明廢棄改判，為無理由，應駁回其上訴。另上訴人追加依
  民法第179條規定請求之部分，亦屬無據，應併予駁回。
末查上訴人雖提出其與林毓珍之電話錄音光碟（見本院卷第108
  -1頁），惟上訴人業於本院自承林毓珍在電話中否認知悉上訴
  人與葉哲瑋之事（見本院卷第116頁），本院自無勘驗上開電
  話錄音光碟之必要。又上訴人請求調查系爭帳戶之流向及由何
  人領取款項（見同上），惟本院既已認定如前述，自無再予調
  查、審究之必要。再本案事證已臻明確，兩造其餘主張、陳述
  及所提未經援用之證據，經審酌後認與判決結果不生影響，爰
  不一一論述，附此敘明。
據上論結，本件上訴及追加之訴均為無理由。依民事訴訟法第4
  49條第1項、第463條、第385條第1項前段、第78條，判決如主
  文。
中　　華　　民　　國　　110 　年　　2 　　月　　24　　日
              民事第二庭   
                  審判長法  官  陳容正
                        法  官  劉素如
                        法  官  李昆曄
正本係照原本作成。
不得上訴。
中　　華　　民　　國　　110 　年　　2 　　月　　25　　日

                        書記官  李華倫